【裁判字號】    89,台上,4567
【裁判日期】    890803
【裁判案由】    貪污
【裁判全文】
最高法院刑事判決                              八十九年度台上字第四五六七號
    上  訴  人  甲○○
    選任辯護人  李光化律師
右上訴人因貪污案件，不服台灣高等法院台中分院中華民國八十九年二月二十九日第
二審更審判決（八十八年度上更(一)字第三四四號，起訴案號：台灣台中地方法院檢察
署八十七年度偵字第一四一○○、一五七九七號），提起上訴，本院判決如左：
    主  文
上訴駁回。
    理  由
按刑事訴訟法第三百七十七條規定：上訴於第三審法院，非以判決違背法令為理由，
不得為之。是提起第三審上訴，應以原判決違背法令為理由，係屬法定要件。如果上
訴理由狀並未依據卷內訴訟資料具體指摘原判決不適用何種法則或如何適用不當，或
所指摘原判決違法情事並不存在，或純係對事實審法院採證認事職權之適法行使及原
審已調查說明之事項，徒憑己意而為事實上之爭辯，或任意指摘，顯與法律規定得為
第三審上訴理由之違法情形不相適合時，俱應認其上訴為違背法律上之程式，予以駁
回。又訴訟程序上之瑕疵於判決無影響者，依同法第三百八十條規定，亦不得資為適
法之第三審上訴理由。本件原判決依憑上訴人甲○○於法務部調查局台中市調查站、
檢察官偵查中及第一審法院審理中之自白，證人張黃春枝、陳忠雄、榮合鳴、羅偉功
之供證，及賴玲君名義之中央信託局存摺類存款存入憑條、羅偉功名義之中央信託局
存摺類存款存入憑條、張黃春枝名義之黃金存摺一般戶黃金存入憑條、賴玲君中央信
託局台中分局活期儲蓄存款存摺、羅偉功之中央信託局台中分局活期儲蓄存款存摺、
中央信託局台中分局現金支出傳票（臨櫃用）、中央信託局台中分局民國八十七年七
月三日庫存表、中央信託局台中分局八十七年七月四日櫃員當日收受累計查詢、中央
信託局政風室八十七年七月七日中政字第○二四九號函、綁鈔票用紙帶、上訴人盜
賣羅偉功股票之中央信託局分戶歷史帳列印表等證據，本於推理作用，認定上訴人有
原判決事實欄所載之犯罪事實，而將第一審判決除普通侵占部分外，予以撤銷，改判
論處上訴人連續依據法令從事公務之人員侵占公有財物罪刑，及連續依據法令從事公
務之人員利用職務上之機會詐取財物罪刑，並定其應執行之刑。從形式上觀察，尚無
違背法令之情形存在。上訴意旨略稱：(一)、原判決認定上訴人利用職務上之機會詐取
財物部分，係成立貪污治罪條例第五條第一項第二款之罪，此與檢察官起訴書所記載
此部分所犯罪名之起訴法條相同，自無變更起訴法條之必要。原判決理由第二項之(二)
載稱上訴人此部分所為「係犯貪污治罪條例第五條第一項第二款之利用職務上之機會
詐取財物既、未遂罪。公訴人認係犯同法第六條第一項第四款之對於主管事務圖利罪
，亦有誤會，起訴法條應予變更」云云，其判決理由矛盾及適用法則不當。(二)、關於
上訴人偽造取款憑條部分，檢察官係以刑法第二百十條、二百十一條、二百十六條之
行使偽造私文書、公文書罪起訴，原判決則依刑法第二百十條、二百十三條、二百十
六條之罪論科，但未就該變更檢察官起訴之罪名，依刑事訴訟法第九十五條第一款規
定告知上訴人，使上訴人得以適切行使法律賦予之防禦權及為有利辯解之機會，即遽
行判決，其訴訟程序違法及適用法則不當。(三)、依行政院國軍退除役官兵輔導委員會
台中榮民總醫院（下稱台中榮民總醫院）八十七年十一月十日中榮醫行字第六九二
八號覆第一審法院函附件之記載，門診醫師及主任醫師均臆斷係「疑似器質性精神病
」，該院主任闕清模醫師更表示上訴人之精神狀況如何請委託中部地區精神專科辦理
，可知上訴人確實罹患癲癇症；況上訴人之弟張長榮亦罹患精神分裂症，於八十四年
間跳樓身亡，由其家族病史，顯見上訴人行為時之精神狀況、智慮及判斷力是否異於
常人，誠屬可疑，自有調查之必要。原審未予調查，亦未於判決內說明不為調查之理
由，為理由不備及調查未盡云云。經查：一、原判決認定上訴人係為清償羅偉功、張
黃春枝之欠款債務，利用其在中央信託局台中分局營業科任櫃員，主管客戶存提款及
登摺事務之職務上機會，基於意圖為自己不法之所有詐欺財物之概括犯意，未獲羅偉
功、張黃春枝之允許，偽造不實內容之「存摺類存款存入憑條」、「黃金存摺一般戶
黃金存入憑條」，並在其上為不實核章後，據以告知羅偉功領取金錢得逞，詐取中央
信託局台中分局之財物既遂，另其利用偽造之張黃春枝存入憑條意圖為自己不法所有
詐取黃金償還欠款犯行部分，則因本案事發未及告知張黃春枝領得黃金而未遂；上訴
人此部分所為係犯貪污治罪條例第五條第一項第二款之利用職務上之機會詐取財物既
、未遂罪。原判決此部分之事實認定與理由說明兩相一致，並無矛盾，亦無適用法則
不當之情形。至於原判決並於理由第二項之(二)內，認為上訴人此部分行為不適用圖利
罪處罰，此部分僅係就上訴人所應成立之相當罪名，予以釐清說明，雖其復載稱「公
訴人認係犯同法第六條第一項第四款之對於主管事務圖利罪，亦有誤會，起訴法條應
予變更。」云云，此部分應僅係對於檢察官起訴法條之誤認，而為贅述，並不影響於
原判決事實認定及理由說明之一致性。核上訴意旨(一)所指原判決理由矛盾、適用法則
不當之違法情形，並不存在。二、刑事訴訟法第九十五條第一款規定「訊問被告應先
告知犯罪嫌疑及所犯所有罪名。罪名經告知後，認為應變更者，應再告知。」，固為
被告在刑事訴訟程序上應受告知之權利，為憲法第八條第一項正當法律程序保障內容
之一，旨在使被告能充分行使防禦權，以維審判程序之公平；但若就變更起訴法條之
同一性事實，已踐行刑事訴訟法第九十六條、第一百七十三條、第二百八十九條等規
定之調查辯論程序，僅未對被告告知新罪名而於判決無影響時，則屬訴訟程序違法。
依原審審判筆錄之記載，原審於審判期日對於檢察官起訴書所載罪名及原判決據以論
科之侵占公有財物、詐取財物罪名，俱已依法踐行告知程序，並對於變更起訴法條後
上訴人所犯刑法第二百十條、第二百十三條、第二百十六條之行使偽造私文書及行使
公務員登載不實罪之同一性事實，已踐行調查辯論程序；其既將據以論科之侵占公有
財物、詐取財物罪名踐行告知程序，並就全部犯罪事實依法踐行調查辯論，自無礙於
上訴人行使防禦權及審判程序之公平；其中經變更起訴法條之牽連犯輕罪即刑法第二
百十三條部分，縱未告知上訴人所犯新罪名，亦僅屬訴訟程序之瑕疵，於判決結果不
生影響。依刑事訴訟法第三百八十條之規定，上訴意旨(二)尚不得執為適法之第三審上
訴理由。三、所謂應於審判期日調查之證據，係指與待證事實有重要關係、在客觀上
認為應行調查者而言，故事實審法院對於證據之調查，其範圍並非漫無限制，必其證
據與判斷待證事實之有無具有必要之關連性者，方屬上開應行調查之範圍。原判決對
於上訴人所辯其罹患癲癇症及疑似精神分裂症，暨其提出之台中榮民總醫院診斷證明
書，認為不足以證明上訴人智慮及判斷力均較一般常人為低而影響其為本件之犯罪行
為，經於判決理由第二項之(三)內詳予調查及說明指駁；至於上訴意旨所稱其弟張長榮
罹患精神分裂症，於八十四年間跳樓身亡，縱有其事，但該項事實與上訴人行為時之
精神狀況、智慮及判斷力之待證事項間究竟有何必要性之關連，上訴人於原審既未有
指明，自非事實審法院應行調查之範圍。核上訴意旨(三)係對原審已調查說明之事項，
重為事實上之爭辯及任意指摘，不足據以辨認原判決有其所指調查未盡、理由不備之
違法形式。綜上所述，依首揭說明，應將本件上訴從程序上予以駁回。
據上論結，應依刑事訴訟法第三百九十五條前段，判決如主文。
中      華      民      國    八十九    年      八      月      三      日
                              最高法院刑事第十庭
                                  審判長法官  曾  有  田
                                        法官  劉  介  民
                                        法官  魏  新  和
                                        法官  孫  增  同
                                        法官  蕭  權  閔
      右正本證明與原本無異
                                              書  記  官
中      華      民      國    八十九    年      八      月      八      日


司法院資訊處製作；財團法人民間司法改革基金會備份。
